【裁判字號】    98,上訴,560
【裁判日期】    980729
【裁判案由】    妨害自由
【裁判全文】
臺灣高等法院高雄分院刑事判決         98年度上訴字第560號
上  訴  人  臺灣高雄地方法院檢察署檢察官
上  訴  人
即  被  告  己○○
選任辯護人  蔡淑媛律師
上列上訴人因被告妨害自由等案件，不服臺灣高雄地方法院97年
度訴字第975 號中華民國98年2 月25日第一審判決（起訴案號：
臺灣高雄地方法院檢察署96年度偵字第7584號），提起上訴，本
院判決如下：
    主  文
原判決關於有罪部分均撤銷。
己○○共同犯傷害罪，處有期徒刑拾月，減為有期徒刑伍月，如
易科罰金，以新臺幣壹仟元折算壹日；又共同犯剝奪他人行動自
由罪，處有期徒刑捌月，減為有期徒刑肆月，如易科罰金，以新
臺幣壹仟元折算壹日。應執行有期徒刑捌月，如易科罰金，以新
臺幣壹仟元折算壹日。
其他上訴駁回（即毀損無罪部分）。
    事  實
一、己○○前因左營自治新村廢棄物清運暨圍籬工程（下稱系爭
    工程），介紹甲○○向辛○○借款新臺幣（下同）4 百萬元
    ，又認其曾為甲○○處理工程事宜而支出費用，而與甲○○
    間因返還該借款及費用間有金錢糾紛，竟於民國95年11月1
    日15時許，夥同丙○○、丁○○（均另案經檢察官起訴）及
    其他不詳姓名年籍之成年男子6 人，共同以傷害之強暴方式
    使人行無義務之事之犯意聯絡，在乙○○所經營位在高雄市
    左營區○○路139 號1 樓之天揚工程實業行內，要求甲○○
    以簽發本票方式清償，甲○○不從，渠等以強暴方式，由上
    開某不詳人士以類似棍棒之物品自背後毆打甲○○，逼迫甲○○簽立16 9萬元之本票1 紙，因而使甲○○行無義務之事
    ，並致甲○○受有右下眼臉皮瘀血、右側臉頰擦傷及後枕部
    頭皮下血腫等傷害。
二、己○○復與丙○○、丁○○及不詳成年男子6 人，共同基於
    剝奪他人行動自由之犯意聯絡，於同日18時30分許，違反甲○○之意願，要求甲○○回家籌款20萬元，因甲○○懾於被
    毆打，不敢反抗，遂由己○○示意丙○○、丁○○2 人，而
    指示上開某不詳成年男子將甲○○押入其所有車牌號碼B8-3
    511 號自小客車內之後座，並由其中不詳成年男子取走甲○○所有汽車之鑰匙及行動電話後，由不詳成年男子其中1 人
    駕駛上開自小客車，另2 名不詳成年男子將甲○○夾坐在該
    車後座，控制甲○○之行動自由，不讓甲○○自由離去，將
    甲○○押至高雄縣燕巢鄉○○路659 巷16弄13號住處，迫使
    甲○○籌款20萬元交付，經甲○○籌款無著後央求隔天（即
    11月2 日）再籌付渠等款項，該等不詳人士允之，逕行離去
    ，而以此非法方法剝奪甲○○之行動自由。
三、案經甲○○訴由及高雄市政府警察局左營分局移送臺灣高雄
    地方法院檢察官偵查後起訴。
    理  由
壹、程序部分：
一、按被告以外之人於檢察事務官、司法警察官或司法警察調查
    中所為之陳述，與審判中不符時，其先前之陳述具有較可信
    之特別情況，且為證明犯罪事實存否所必要者，得為證據，
    刑事訴訟法第159 條之2 定有明文。是依本條規定，被告以
    外之人於檢察事務官、司法警察（官）調查時所為之陳述，
    屬傳聞證據，依同法第159 條第1 項規定，本無證據能力，
    必具備「可信性」及「必要性」二要件，始例外得適用上開
    第159 條之2 規定，認有證據能力，而得採為證據。此之「
    必要性」要件，必須該陳述之重要待證事實部分，與審判中
    之陳述有所不符，包括審判中改稱忘記、不知道等雖非完全
    相異，但實質內容已有不符者在內，且該審判外之陳述，必
    為證明犯罪之待證事實存在或不存在所不可或缺，二者兼備
    ，始足當之。故此所謂「為證明犯罪事實存否所必要者」，
    既必須達不可或缺之程度，自係指就具體個案案情及相關卷
    證判斷，為發現實質真實目的，認為除該項審判外之陳述外
    ，已無從再就同一供述者取得與其上開審判外陳述相同供述
    內容，倘以其他證據代替，亦無從達到同一目的之情形而言
    （最高法院95年度台上字第4414號判決意旨參照）。另「可
    信性」要件，乃指陳述係在特別可信為真實之情況下所為者
    而言，例如被告以外之人出於自然之發言，或違反自己利益
    之陳述等特別情形均屬之（最高法院95年度台上字第5740號
    判決意旨參照）。辯護人主張：甲○○、乙○○2 人之警詢
    筆錄，係審判外陳述，無證據能力云云。經查，乙○○於警
    詢及本院審理時，所為與證明被告犯罪之待證事實存在或不
    存在有關之被告是否要求告訴人簽發上開169 萬元本票、被
    告除夥同丁○○、丙○○2 人到場外，是否另帶6 名不詳姓
    名之人到場等事實之陳述，並不完全一致，故其警詢筆錄具
    「必要性」，而其又不曾陳述其警詢陳述有何非出於任意性
    之情形，且於本院審理時證稱：警詢時無人用不正方法詢問
    製作筆錄，警詢所述出於伊自由意思等語，故其警詢陳述亦
    係出於自然之發言，而具「可信性」，本院認其警詢筆錄，
    對被告有證據能力；另告訴人甲○○之警詢陳述，與其於原
    審97年12月17日證述相符，故不具「必要性」，認其警詢筆
    錄，對被告無證據能力。
二、再按被告以外之人於偵查中向檢察官所為陳述，除顯有不可
    信之情況者外，得為證據，刑事訴訟法第159 條之1 第2 項
    定有明文。偵查中對被告以外之人所為之偵查筆錄，或被告
    以外之人向檢察官所提之書面陳述，性質上均屬傳聞證據。
    惟現階段刑事訴訟法規定檢察官代表國家偵查犯罪、實施公
    訴，依法其有訊問被告、證人及鑑定人之權，證人、鑑定人
    且須具結，而實務運作時，檢察官偵查中向被告以外之人所
    取得之陳述，原則上均能遵守法律規定，不致違法取供，其
    可信度極高。職是，被告以外之人前於偵查中已具結而為證
    述，除反對該項供述得具有證據能力之一方，已釋明「顯有
    不可信之情況」之理由外，不宜即遽指該證人於偵查中之陳
    述不具證據能力。然證人依法應具結而未具結者，其證言不
    得作為證據，同法第158 條之3 亦有明文。辯護人主張：甲○○偵訊筆錄，未經具結，無證據能力云云。經查，甲○○
    於97年1 月25日偵訊筆錄業經以證人身分受訊問，而經具結
    後而為陳述，且又無證據足認其該陳述有顯不可信之情況，
    其又於原審審理時到庭接受當事人之對質、詰問，賦予被告
    反對詰問之機會，依前開說明，甲○○該次偵查中之陳述應
    有證據能力，至於甲○○其他偵訊筆錄，則未經具結，應無
    證據能力。
三、末按被告以外之人於審判外之陳述，雖不符刑事訴訟法第15
    9 條之1 至第159 條之4 之規定，而經當事人於審判程序同
    意作為證據，法院審酌該言詞陳述或書面陳述作成時之情況
    ，認為適當者，亦得為證據。當事人、代理人或辯護人於法
    院調查時知有第159 條第1 項不得為證據之情形，而未於言
    詞辯論終結前聲明異議者，視為有前項之同意，同法第159
    條之5 第1 、2 項定有明文。立法意旨在於傳聞證據未經當
    事人之反對詰問予以核實，原則上先予排除，惟若當事人已
    放棄反對詰問權，於審判程序中表明同意該等傳聞證據可作
    為證據，基於尊重當事人對傳聞證據之處分權，及證據資料
    愈豐富，愈有助於真實發見之理念，且強化言詞辯論主義，
    使訴訟程序得以順暢進行，上開傳聞證據亦均具有證據能力
    。查本案據以認定被告犯罪事實存否之其他被告以外之人之
    言詞或書面陳述，被告、辯護人及檢察官於本院審理時，均
    同意作為證據，且於本院言詞辯論終結前，均未聲明異議，
    而本院審酌該言詞陳述及書面陳述作成之情況，未見有何不
    適當之情形，故依前開規定，均得為證據。
貳、實體部分：
（壹）有罪部分：
一、訊據被告己○○固坦承於上揭時、地收受告訴人甲○○所簽
    發金額169 萬元本票1 紙之事實，然矢口否認有何傷害、強
    制及妨害自由之犯行，辯稱：甲○○因向有財重機行借牌投
    標系爭工程，資金不足，透過伊向辛○○借款4 百萬元，嗣
    由伊及甲○○共同標得系爭工程。因為甲○○從95年9 月20
    日以後就很少到工地，一些小包的款項他也沒有辦法付，於
    是乙○○就於95年9 月20日左右找伊說因為找不到甲○○，
    很多運送廢棄物都要以現金支付，沒有辦法支付，伊就先拿
    20萬元給乙○○支付廢棄物運送費用，10萬元付薪資及工地
    瑣碎的支出，之後乙○○才願意把廢棄物運出去。後因業主
    已將工程款撥至有財重機行之帳戶，而於95年11月1 日至高
    雄市○○區○○路139 號1 樓乙○○之天揚工程實業行內分
    配工程款，伊僅帶丙○○、丁○○前往，並未帶其他不詳人
    士前往。嗣與甲○○經過會算、協商後，甲○○自願簽發票
    面金額169 萬元之本票給伊，並無發生以傷害等強暴之方式
    ，強迫甲○○簽發本票，以及妨害甲○○自由，要求甲○○
    須回家籌款20萬元之事。且當時伊人在屋外，縱在場之不詳
    人士對甲○○為傷害、強逼簽發本票及妨害自由行為，亦與
    伊無關云云。經查：
  (一)甲○○於95年3 月間欲投標系爭工程，除向有財重機行借牌
    標系爭工程外，並經由被告介紹向辛○○借款4 百萬元，其
    中252 萬元支付系爭工程之押標金及保證金，因業主將系爭
    工程之第二期工程款1 千693 萬1 千元匯入有財重機行之帳
    戶內，於95年11月1 日下午15時許，被告與甲○○在高雄市
    左營區○○路139 號1 樓乙○○之天揚工程實業行內，由被
    告取得甲○○所簽發169 萬元本票1 紙等事實，業經被告自
    承不諱，並經證人即天揚工程實業行負責人乙○○於警詢中
    、證人即借款人辛○○於原審審理中、系爭工程之下包商李
    慶輝於偵查中、下包商庚○○、告訴人甲○○分別於原審審
    審理中證述無訛，並有系爭工程業主即國防部軍備局工程營
    產中心南部地區工程營產處98年5 月26日備工南管字第0980
    002800號函附卷可稽（見本院卷第42-43 頁）；且甲○○於
    95年11月3 日前往李明達診所就醫，經醫師診斷結果，證人
    甲○○受有右下眼臉皮瘀血（3 ×3 公分）、右側臉頰擦傷
    （2 ×2 ×0.1 公分）、後枕部頭皮下血腫（3 ×2 公分）
    等傷害，亦有該診所之驗傷診斷書在卷可稽（見警卷第15頁
    ），故上開事實均堪予認定。證人乙○○雖於本院審理時曾
    證稱：當天被告有簽本票給下包，但有沒有簽本票給被告，
    伊不清楚云云（見本院98年7 月15日審判筆錄第5 頁），故
    乙○○於本院審理時此部分之陳述，與其於警詢時陳述之事
    實不符，惟於本院同日審理時，經審判長再次訊問乙○○確
    認該部分事實後，乙○○又改證稱：印象中好像被告有要求
    甲○○開立169 萬元的本票等語（見本院同日審判筆錄第8
    頁），而又與其於警詢時之陳述相符，故乙○○於警詢時之
    陳述，應較可採信，其於本院審理時所為與警詢不符之陳述
    ，應不能採信，併此敘明。另乙○○於警詢時復稱：當時伊
    聽到的是甲○○與己○○是股東關係，且互有借貸，因甲○○帳目不清楚，所以己○○要求先將工程款扣除200 萬元後
    ，剩餘的工程款再發給我們下游包商，因己○○結算後甲○○需再給己○○169 萬元，所以己○○就要甲○○開立169
    萬元本票給他等語（見95年12月15日警詢筆錄，警卷第8 頁
    ），則乙○○此部分陳述與被告上開所辯其與甲○○間之金
    錢糾紛部分之事實相符，而可以採信，故被告主觀上應非基
    於不法所有之意圖而要求甲○○簽發本票及支付現金之事實
    ，亦可認定。
  (二)關於事實一部分：
  1.查甲○○於上揭時、地究有無遭人強迫簽發本票而受傷？依
    甲○○於97年1 月25日偵訊時結證稱：伊於95年11月1 日在
    天揚工程實業行內因係背著被打，不知被何人毆打，但被告
    、丙○○、丁○○均有在屋內。其他在場之6 名不詳人士確
    實係被告帶來的，因伊不認識該6 人，亦無利害關係等語（
    見偵卷第102-104 頁）；又於原審審理中證稱：因友財重機
    行之負責人戊○○取得業主所給付工程款1 千693 萬餘元，
    通知伊於95年11月1 日在天揚工程實業行分配工程款給下包
    商，伊於當日下午1 點許，到達天揚工程實業行時，約有2
    、30人，伊僅認識被告、天揚工程實業行負責人乙○○、友
    財重機行負責人戊○○及小包7 、8 個人，其他不認識之人
    均由被告帶來的。嗣伊先與小包核算請款之金額，核算後原
    本要給付100 萬元現金給小包，但1 位不詳之人持被告所交
    付1 張紙條上書寫著169 萬元，叫伊簽發169 萬元之本票，
    伊拒絕，但被告一出聲，該人持類似棍棒從後面打伊，以致
    伊不得不簽，被告並未制止，且說伊沒有聽他們的話，被打
    是應該的等語（見原審97年12月17日審判筆錄，原審卷二第
    56頁至第61頁、第63頁至第65頁），核與證人乙○○於警詢
    時陳稱：甲○○係伊的上游承包商，因積欠伊工程款未還，
    而與被告於95年11月1 日15時許，在伊經營之高雄市○○區
    ○○路139 號1 樓天揚工程實業行內商討債務。伊有在場，
    當時尚有被告之朋友在場，被告要求先將工程款扣除200 萬
    元後，剩餘的工程款再發給我們下游包商。甲○○與被告結
    算後，因需再給付被告169 萬元，被告出言要求甲○○再開
    立169 萬元之本票，且甲○○於簽發本票時，被告所帶來之
    朋友有毆打甲○○等語（見警卷第7-9 頁）；又證人李慶輝
    於偵查中證稱：伊於95年11月1 日因甲○○通知伊前往天揚
    工程實業行領取工程款，於下午1 時許至該處，屋內約有10
    至20人，外面也有10至20人，在屋內有看到甲○○被人打，
    且逼甲○○簽本票，如果甲○○不簽就被打，伊大約於3 、
    4 點離開等語（見97年1 月29日偵訊筆錄，偵卷第108-109
    頁）；再證人庚○○於原審審理時證稱：伊於95年11月1 日
    經甲○○通知後前往天揚工程實業行領取工程款，目的係要
    領現金，並不是要領本票，但最後不知原因為何伊最後係領
    取本票，並非現金。當天確實有協力廠商以外之人不明人士
    在場等語（見原審98年1 月14日審判筆錄，原審卷二第89頁
    至第90頁），則依上開乙○○、李慶輝及庚○○3 人所證，
    與告訴人甲○○上開指訴大致相符，復與甲○○所提出之李
    明達診所診斷證明書所載，其傷勢係分布在右下眼臉皮瘀血
    、右側臉頰擦傷、後枕部頭皮下血腫等處之傷害相符，有該
    診斷證明書在卷可稽（見警卷第15頁），參以被告於偵查中
    自承：由於系爭工程之工程款約1,600 多萬撥款下來，因而
    前往天揚工程實業行。事先伊有將明細表列好，甲○○有簽
    發169 萬元之本票，並由丙○○交付給伊等語（見偵卷第4
    頁至第5 頁、第9 頁、第44頁），足認甲○○上開指訴與事
    實相符。則甲○○確於96年11月1 日在天揚工程實業行內，
    係遭在場之不詳人士毆打因而簽發上開本票，以致甲○○因
    而受傷無訛。則被告辯稱：案發當天甲○○於簽發本票時，
    並未遭人毆傷云云，尚不足採信。
  2.次查，甲○○於簽發本票遭在場之不詳人士毆打，以致受有
    傷害，被告與該不詳人士間是否有犯意聯絡？查被告於原審
    審理中自承：甲○○簽立169 萬元本票之計算方式，因前已
    取回326 萬元，餘74萬元尚未償還，以及利潤60萬元，且合
    約內規定超過75天以後按本金400 萬元，依月息2 分利計算
    ，每個月8 萬元，3 個月共24萬元，另外有11萬元是與甲○○私人間的借款等語（見原審卷二第134-135 頁），足見甲○○所簽發票面金額169 萬元本票之計算方式僅有被告知之
    甚詳，外人實無從得知，而本件該不詳人士與甲○○與既互
    不相識，亦無糾葛，應不知被告與甲○○間之債務關係，亦
    不知本票金額之計算方式，苟非由被告提供予該不詳之人士
    ，則該不詳人士如何逼迫甲○○強簽票面金額169 萬元之本
    票？佐以甲○○簽發本票之過程確係遭被告所帶來之人毆打
    ，業經證人乙○○於警詢中陳述無訛，業如上述，而與甲○○之指訴相符，應可採信，雖然乙○○於本院審理時證稱：
    因當時人很多，伊不能證明打甲○○的人是被告帶來的云云
    （見本院98年7 月15日審判筆錄第7 頁），但其又證稱：警
    詢時伊陳述稱當時在場的還有被告的朋友7 、8 人，是因為
    這些伊不認識的人來關心事情，他們與被告一樣希望伊將工
    程款的2 百萬元退給被告，所以伊判斷他們是被告的朋友等
    語，又證稱：伊於警詢時並無人用強暴或不正製作筆錄，且
    伊所述均係出於自由意思等語（見本院同日審判筆錄第7-8
    頁），故乙○○於本院審理時上開所證，應係面對被告礙於
    情面因而有所保留之陳述，其於本院審理時之陳述，尚不能
    採為被告有利之認定。據上，則被告對於其所帶之人對甲○○以毆打之方式逼迫簽發本票之事，顯知之甚詳，且被告所
    帶來之人亦係為被告與甲○○間之金錢糾紛而到場，再參以
    甲○○於原審審理中證稱：伊因投標系爭工程時，資金不足
    ，透過被告向辛○○支付系爭工程之押標金及保證金，約定
    迨至系爭工程完工後，一次全部清償借款，因此，伊於95年
    11月1 日並未要付錢給被告等語（見原審卷二第63-64 頁）
    ，顯然甲○○因系爭工程尚未完工，當天並未預期給付被告
    任何款項，甲○○應無可能無端自願簽立本票予被告，以清
    償借款之理？則足認在場之不詳人士若非經由被告之示意或
    共同意思聯絡範圍內，豈有在天揚工程實業行內以強暴方式
    要求甲○○簽立本票？而被告當天確實有取得甲○○所簽立
    之169 萬元之本票，業如前述，值此情形，被告在系爭工程
    尚未完工前，竟取得本票，而違反甲○○之本意獲得利益，
    顯見被告應確有指示在場之不詳人士為上開行為甚明，則被
    告所辯：伊沒有帶不詳人士前往，且伊人在屋外，並未指示
    不詳人士以強暴方式要求甲○○簽發本票云云，不足採信。
  3.另丁○○及丙○○2 人亦均自承當時係陪同被告共同前往之
    情，且丁○○於本院審理時證稱：當天被告一進去，然後生
    氣就離開。被告係向甲○○主張要求430 萬元，乙○○說要
    給200 萬現金，其他的要甲○○負責，但甲○○說金額沒有
    這麼高，他問是否算錯，伊就請丙○○出去和被告談，被告
    算完之後說算他認賠，他只要求169 萬元，後來甲○○也同
    意，才簽本票云云（見本院98年7 月15日審判筆錄第12頁）
    ，而丙○○於本院審理時，亦為相同內容之證述（見同日審
    判筆錄17頁），雖然該2 人所為有利於被告之證述部分並不
    能採信（詳後述），但依其等所證，其等確係為被告與告訴
    人間之金錢糾紛而到場，且依上開告訴人可以採信之指訴，
    其等應與被告係出於共同犯意聯絡，而由上開不詳之人毆打
    甲○○及強制甲○○簽發上開本票之事實，亦可認定。
  (三)關於事實二部分：
  1.查甲○○於上揭時、地究有無遭人強押上車回家而遭妨害自
    由之事實？甲○○於偵查中結證稱：伊於95年11月1 日要離
    開天揚工程實業行時，丙○○、丁○○有叫另6 名不詳之人
    士人押伊上車回家拿20萬元，且在押伊上車之前，被告有看
    見，伊要求被告吩咐他們不要再打伊，因伊怕被打才上車。
    上車後，他們取走伊的車鑰匙及手機，在伊的旁邊有2 人，
    後面還有1 部自用車跟在後面等語（見97年1 月25日偵訊筆
    錄，偵卷第103 頁）；又於原審審理時證述：伊簽完本票後
    ，因受傷表示想要離開天揚工程實業行，去看醫生，但是他
    們不讓伊離開，當日6 點多許，被告、丁○○及丙○○均在
    場，被告叫在場不詳人士押伊回去拿20萬元給他們，伊要離
    開時曾跟被告說叫他們不要再打伊，被告說不會再打伊，嗣
    與不詳人士一起回家，他們取走伊的行動電話，由他們開著
    伊的車，伊坐後座的中間，旁邊各有1 人，後面還有1 部車
    跟著我們回家，因無法籌到20萬元，伊要求隔天再給付，他
    們就要伊於11月2 日中午12點給付。伊當天沒有同意跟他們
    回去，因怕會再被打等語（見原審97年12月17日審判筆錄，
    原審卷二第60頁、第65-66 頁），甲○○上開指訴核與證人
    乙○○於警詢中陳稱：甲○○簽完本票後，被告要甲○○與
    他所帶去之朋友回家，伊有看見甲○○是由被告之朋友載走
    離開伊公司等語相符（見警卷第8 頁），足認甲○○上開指
    訴，核與事實相符。堪認甲○○並非自願上車，且另2 名不
    詳成年男子將甲○○夾坐在該車後座，客觀上甲○○之身體
    已遭拘束，其身體動態自由屬受他人之支配狀態下，已達到
    限制甲○○行動自由之結果，確實有人以非法方法剝奪甲○○之行動自由甚明。則被告辯稱：案發當天沒有人對甲○○
    為妨害自由之行為云云，亦與事證未符，尚難採信。證人乙○○雖於本院審理時證稱：伊沒有看到甲○○被押上車云云
    （見本院98年7 月15日審判筆錄第6 頁），惟其於本院審理
    時所證，應係面對被告礙於情面因而有所保留之陳述，業如
    上述，故其於本院審理時之陳述，尚不能採為被告有利之認
    定，併此敘明。
  2.次查，該不詳人士以非法方法剝奪甲○○之行動自由，被告
    是否有共同犯意聯絡？經查，從乙○○所經營之天揚工程實
    業行將甲○○帶走，確係由被告指示不詳人士為之，業經乙○○於警詢時陳述明確，參以甲○○因懾於被毆打，不敢反
    抗，在離開天揚工程實業行時，為避免再被毆打曾要求被告
    不要再毆打，經被告同意之情，亦經甲○○於原審審理時證
    述無訛，此亦為通常一般人遇有人率眾索債時所呈現之內心
    狀態，是被告對於甲○○應無前往回去其住處籌款之意願乙
    情，實難委為不知。佐以甲○○在天揚工程實業行內曾遭毆
    打強簽本票等情以觀，甲○○實無應可能臨時起意，而自願
    與其他不認識之不詳人士一同搭乘其所有之自小客車回去其
    住處籌款20萬元之可能。且甲○○與被告帶去之不詳人士既
    互不相識，亦無糾葛，若非經由被告之示意，不詳人士豈有
    自行決定在天揚工程實業行強行將甲○○帶返住處取款之意
    。顯見甲○○之指訴應可採信，其確係非自願回家，且經由
    被告、丁○○及丙○○等人指示不詳人士為上開行為甚明，
    則被告辯稱：伊人在屋外，並未指示不詳人士對甲○○為妨
    害自由之行為云云，顯屬卸責之詞，不足採信。
  (四)被告又辯稱：依甲○○、李慶輝之證詞，可知甲○○於簽發
    本票時，伊沒有下手實施毆打甲○○，以及妨害甲○○自由
    ，因此，本案與伊無關云云。惟查，被告夥同丙○○、丁○○及不詳人士6 人，共同前往高雄市○○區○○路139 號1
    樓之天揚工程實業行後，甲○○於天揚工程實業行內於簽發
    本票時遭人毆打，以及遭人剝奪行動自由押至其住處，均係
    由被告所指示，業如前述，足證被告與夥同之人有犯意聯絡
    ，雖其未親自實施，然此行為仍在渠等之意思聯絡範圍內，
    對於其他共同正犯所實施之行為，亦應共同負責（最高法院
    94年台上字第6731判決意旨參照）。故被告此部分所辯，亦
    無足採。
  (五)被告又辯稱：甲○○就何時遭人毆傷於警詢中及原審審理中
    之證述，前後有矛盾，足見甲○○之指訴不實云云。按告訴
    人、證人之陳述有部分前後不符，或相互間有所歧異時，究
    竟何者為可採，法院仍得本其自由心證予以斟酌，非謂一有
    不符或矛盾，即應認其全部均為不可採信；尤其關於行為動
    機、手段及結果等之細節方面，告訴人之指陳，難免故予誇
    大，證人之證言，有時亦有予渲染之可能；然其基本事實之
    陳述，若果與真實性無礙時，則仍非不得予以採信（最高法
    院74年台上字第1599號判例意旨參照）。查甲○○就95年11
    月1 日在高雄市○○區○○路139 號1 樓之天揚工程實業行
    內於簽發本票時遭人毆傷及妨害自由之主要事實前後一貫，
    且依上開事證，此部分之事實已可認定，則甲○○就何時遭
    人毆傷之指訴，縱稍有出入，亦難遽此指摘甲○○之指述不
    實，而得為有利被告之認定。
  (六)被告於原審審理時請求傳訊庚○○證明被告並無對甲○○傷
    害及強制簽發本票之事實，而證人庚○○雖於原審審理時證
    稱：伊沒有看到甲○○被毆打等語（見原審卷二第186-187
    頁），然其亦同時證稱：伊於95年11月1 日前往天揚實業工
    程行後，進入屋內大致約3 、4 分鐘。因伊沒有在屋內，沒
    有看到簽發本票之情形。取得本票後約5 點多即離開天揚實
    業工程行等語（見原審卷二第86頁至第88頁、第90頁），既
    然庚○○未見聞甲○○簽發本票之經過，且屬在案發處短暫
    停留，則其未目睹甲○○被他人毆打之事，亦屬尋常，則庚○○上開證述，尚難為有利於被告之認定。
  (七)另證人丙○○、丁○○於偵查中雖證述：我們沒有強逼證人
    甲○○簽發本票以及妨害證人甲○○之自由云云（見96年4
    月19日偵訊筆錄，偵卷第25-26 頁）；2 人又於本院審理時
    ，就此部分亦均為相同內容之證述（見本院98年7 月15日審
    判筆錄）。然查，甲○○確實於96年11月1 日在天揚工程實
    業行內，於簽發本票時，遭被告所帶之人毆打成傷，且妨害
    甲○○自由，業如前述，且丙○○、丁○○2 人又係與被告
    共同犯上開犯行之人，則其等所證，原即有迴護被告之虞，
    而其等上開證述，又均與前開事實不符，故其等所證，尚難
    採信，而不能作為有利於被告之認定。
  (八)綜上，被告上開所辯，顯係事後卸責之詞，殊無足採，本件
    事證明確，被告之犯行堪以認定。被告於本院審理時又聲請
    傳喚甲○○及辛○○2 人作證，證明被告要求甲○○簽發本
    票之金額並沒有賺到錢之事實，因此與待證事實無重要關係
    ，故本院認無再為傳喚之必要，併此敘明。
三、論罪：
  (一)事實一部分：
    核被告此部分所為，係犯刑法第304 條第1 項之強制罪及同
    法第277 條第1 項之傷害罪。被告與丙○○、丁○○及不詳
    人士6 人之成年男子間，就上開強制罪及傷害罪之犯行，均
    有犯意聯絡及行為分擔，為共同正犯。又被告係要求甲○○
    簽發本票，因甲○○不從，乃指示不詳之人士逼迫甲○○強
    簽本票，致甲○○成傷之行為，同時以毆打及強簽本票之方
    式，著手傷害及強制行為實施，應係一行為觸犯數罪名，為
    想像競合犯，應依刑法第55條從一重之傷害罪論處。又起訴
    書雖漏載被告犯刑法第304 條第1 項強制罪，惟檢察官已於
    起訴書犯罪事實欄記載該犯罪事實，且原審到庭實行公訴之
    檢察官於原審準備程序時已敘明被告就強迫甲○○簽發本票
    部分，亦犯刑法強制罪（見原審卷二第36頁），故本院就此
    部分自應一併審理，併此敘明。
  (二)事實二部分：
    按刑法第302 條之剝奪他人行動自由罪，係妨害自由之概括
    規定，故行為人具有一定目的，以私行拘禁或其他非法方法
    剝奪人之行動自由者，除法律別有處罰較重之規定（例如略
    誘及擄人勒索等罪），應適用各該規定處斷外，如以使人行
    無義務之事，或妨害人行使權利為目的，而其強暴脅迫復已
    達於剝奪人之行動自由之程度，即祇成立本罪，不應依同法
    第304 條論處。而上開所謂「剝奪人之行動自由」，係指不
    法拘束他人之身體，使其進退行止不得自主自由之謂（最高
    法院90年度台上字第1661號判決意旨參照）；次按刑法第30
    2 條之妨害自由罪，原包括私禁及以其他非法方法剝奪人之
    行動自由而言，所謂非法方法，當包括強暴、脅迫等情事在
    內。若以水果刀強押被害人上其所駕駛之自用轎車，剝奪其
    行動自由，並於車行途中，被害人要求迴車，並表示如不迴
    車，即跳車云云，而於妨害自由行為繼續中，嚇稱如跳車即
    予輾死等語。自屬包含於妨害被害人行動自由之同一意念之
    中，縱其所為，合於刑法第305 條恐嚇危害安全之情形，仍
    應視為剝奪行動自由之部分行為，不另構成該條之罪（最高
    法院74年台上字第3404號判例意旨參照）。查甲○○因懾於
    被毆打，不敢反抗而上車，甲○○並非自願上車，且不詳人
    士並取走甲○○之鑰匙及行動電話，由2 名不詳成年男子將
    甲○○夾坐在該車後座，無讓甲○○離去之意，將甲○○押
    至其住處，業如前述，可認甲○○任意離去之意思自由業已
    受拘束，已達完全喪失行動自由之程度，揆諸前揭說明，自
    屬以非法方法剝奪甲○○之行動自由無訛。是被告此部分所
    為，係犯刑法第302 條第1 項之剝奪他人行動自由罪。被告
    與丙○○、丁○○及不詳人士6 人之成年男子間，就上開剝
    奪他人行動自由罪犯行，均有犯意聯絡及行為分擔，為共同
    正犯。起訴書犯罪事實欄雖記載被告此部分係教唆他人所為
    ，惟起訴法條仍記載被告所犯係刑法第302 條第1 項之罪，
    且被告為共同正犯，故起訴書犯罪事實欄此部分顯係誤載，
    併此敘明。又起訴書犯罪事實欄雖記載被告係95年11月1 日
    18時30分許，教唆前開年籍不詳之成年男子6 人，在前址門
    口前，先以類似棍棒毆打甲○○後，再令甲○○入其所有車
    牌號碼B8-3511 號自小客車中，然就以類似棍棒毆打甲○○
    部分，業經原審到庭實行公訴之檢察官於原審準備程序中更
    正認毆打部分係於甲○○簽發本票時所發生之事實（見原審
    卷二第36頁），亦併此敘明。
  (三)被告所犯傷害罪與剝奪他人行動自由罪間，犯意個別、行為
    互殊，應分論併罰。
四、原審就上開部分認被告犯罪事證明確，而予依法論科，固非
    無見。惟查，被告所犯上開二罪，因均適用中華民國九十六
    年罪犯減刑條例規定減刑（詳如後述），且二罪經減刑後，
    均為6 月以下有期徒刑，且依98年6 月19日公布之司法院釋
    字第662 號解釋意旨，該二罪經定應執行刑雖逾6 個月，惟
    仍得易科罰金，原審判決時未及適用釋字第662 號解釋而宣
    告二罪分別易科罰金之折算標準，及定執行刑後之易科罰金
    折算標準，於法尚有未合。被告就此部分否認犯罪而提起上
    訴，指摘原審判決不當，並無理由；又檢察官就此部分上訴
    ，認原審量刑過輕，而指摘原審判決此部分不當，亦無理由
    。惟原審判決既有上開違誤，仍應由本院予以撤銷改判。爰
    審酌被告與何再僅因工程所引發之金錢糾紛，在眾目睽睽下
    ，主觀上以甲○○積欠債務為由，夥同他人使用暴力逼迫甲○○強簽本票，對於甲○○身心造成相當程度之恐懼，復再
    強押甲○○上車離去，其犯罪之公然性，助長社會暴戾風氣
    ，其漠視法紀及他人之身體動靜決定自由權，犯罪所生之損
    害不輕，犯後亦未與告訴人和解，賠償告訴人之損失，犯後
    態度難認良好等，及其他一切情狀，分別量處如主文第2 項
    所示之刑。又96年6 月15日訂定之中華民國九十六年罪犯減
    刑條例，業於96年7 月4 日經總統公布，於同年月16日施行
    ，被告上開所犯二罪，均係在96年4 月24日以前，所犯均非
    屬該條例第3 條第1 項所列不予減刑之罪名，爰均依同條例
    第2 條第1 項第3 款、第7 條規定減其刑期二分之一，並定
    其應執行之刑為8 月。又被告所犯上開二罪經減刑後，均為
    6 月以下有期徒刑，且依98年6 月19日公布之司法院釋字第
    662 號解釋意旨，該二罪經定應執行刑雖逾6 月個月，惟仍
    得易科罰金，亦即刑法第41條第2 項不得易科罰金之規定，
    業自該解釋公布之日起失其效力，爰依釋字第662 號解釋定
    其易科罰金之折算標準。再被告及其他共犯持以傷害甲○○
    所用之類似棍棒，尚無積極證據證明係被告或其他共犯所有
    之物，且未扣案，爰不為沒收之諭知，附此敘明。另未扣案
    甲○○所簽發之本票1 紙，固為被告所有因犯罪所得之物，
    但未扣案，且無證據證明尚存在，為免將來執行困難起見，
    亦不宣告沒收之，併此敘明。
（貳）無罪部分：
一、公訴意旨另以：被告己○○於95年11月3 日不詳時間帶同辛○○（另案偵辦），至告訴人甲○○在高雄縣燕巢鄉○○路
    659 巷16弄13號住處，以噴漆方式毀損該址大門，因認被告
    另犯刑法第354 條毀損罪嫌云云（此部分起訴書漏載所犯法
    條，惟犯罪事實欄已載明被告此部分之犯罪事實，本院自應
    予以審理判決，併此敘明）。
二、按犯罪事實應依證據認定之，無證據不得認定犯罪事實；又
    不能證明被告犯罪者，應諭知無罪之判決，刑事訴訟法第15
    4 條第2 項、第301 條第1 項分別定有明文。次按，認定犯
    罪事實所憑之證據，雖不以直接證據為限，間接證據亦包括
    在內，然而無論直接證據或間接證據，其為訴訟上之證明，
    須於通常一般之人均不致有所懷疑，而得確信其為真實之程
    度者，始得據為有罪之認定，倘其證明尚未達到此一程度，
    而有合理之懷疑存在，無從使事實審法院得有罪之確信時，
    即應為被告無罪之判決（最高法院76年台上字第4986號判例
    意旨參照）。又按刑事訴訟法第161 條已於91年2 月8 日修
    正公布，其第1 項規定：檢察官就被告犯罪事實，應負舉證
    責任，並指出證明之方法。因此，檢察官對於起訴之犯罪事
    實，應負提出證據及說服之實質舉證責任。倘其所提出之證
    據，不足為被告有罪之積極證明，或其指出證明之方法，無
    從說服法院以形成被告有罪之心證，基於無罪推定之原則，
    自應為被告無罪判決之諭知（最高法院92年台上字第128 號
    判例意旨參照）。
三、檢察官認被告犯有刑法第354 條毀損罪嫌，係以甲○○之證
    述及照片等為其主要論據。訊據被告堅決否認有何毀損之犯
    行，辯稱：伊雖於上揭時、地帶辛○○前往甲○○之住處，
    然辛○○在甲○○住處鐵門噴油漆與伊關等語。經查：
  (一)被告於上揭時、地曾帶辛○○前往甲○○之住處，辛○○在
    甲○○住處前之鐵門上，以紅色噴漆書寫文字之事實，業經
    被告坦承不諱，核與辛○○於原審審理證述之情節相符，復
    有紅色油漆噴寫字跡之照片1 幀在卷可稽（見警卷第16頁）
    。又甲○○雖指訴證稱：95年11月3 日當天伊住處有發生噴
    漆事件，警局受理伊報案後有去伊的住處拍照，伊無看到噴
    漆的人，伊除了跟被告以外，跟其他人無債權債務糾紛等語
    （見原審97年12月17日審判筆錄，原審卷二第66頁），而辛○○亦與甲○○間有金錢糾紛，業如上述，故依甲○○上開
    所證，尚不能遽予認定被告此部分犯行。
  (二)又查，被告雖曾隨辛○○至甲○○之住處，則被告究有無分
    擔毀損之行為？抑或與辛○○有無犯意之聯絡？依辛○○於
    原審審理時證稱：因前借款給甲○○，甲○○並未償還該借
    款，因伊不知甲○○之住處，遂請被告與伊一同前往，到達
    甲○○之住處時，未見甲○○，正好看到旁邊有在賣油漆，
    臨時起意購買油漆後，在甲○○之住處鐵門噴油漆等語（見
    原審卷二第122-124 頁）。據其所證，足見被告雖於辛○○
    毀損時在一旁，本身並無實施毀損之犯罪，而難認為被告於
    辛○○犯罪之時，有分擔其犯罪行為。另參諸辛○○證稱：
    被告並不贊成伊這樣討債，他告訴伊不要如此做等語（見原
    審卷二第123 頁），則依辛○○所證，亦不能認被告與辛○○就毀損犯行間有犯意聯絡。此外，又無其他證據可認定被
    告就上開毀損行為，與辛○○間有事前謀議，自難遽以毀損
    相繩。則檢察官此部分所提出之證據，或其指出證明之方法
    ，未能使本院之心證達到確信其為真實之程度，就被告是否
    涉犯此部分毀損犯行，仍有合理懷疑之存在，揆諸前揭法條
    及判例意旨說明，被告此部分之犯罪尚不能認定。
四、原審因而為被告此部分無罪之判決，核無不合。檢察官上訴
    意旨，仍執前詞指摘原判決此部分不當，為無理由，應予駁
    回。
據上論結，應依刑事訴訟法第368 條、第369 條第1 項前段、第
364 條、第第299 條第1 項前段，刑法第28條、第277 條第1 項
、第302 條第1 項、第304 條第1 項、第55條、第41條第1 項、
第51條第5 款，中華民國九十六年罪犯減刑條例第2 條第1 項第
3 款、第7 條、第9 條，司法院釋字第662 號解釋，刑法施行法
第1 條之1 ，判決如主文。
本案經檢察官林敏惠到庭執行職務。
中    華    民    國    98    年    7     月    29    日
                  刑事第七庭    審判長法  官  莊飛宗
                                      法  官  孫啟強
                                      法  官  邱明弘
以上正本證明與原本無異。
傷害罪、毀損罪部分不得上訴。
剝奪他人行動自由罪部分，如不服本判決應於收受本判決後10日
內向本院提出上訴書狀，其未敘述上訴理由者，並得於提起上訴
後10日內向本院補提理由書狀（均須按他造當事人之人數附繕本
）「切勿逕送上級法院」。
中    華    民    國    98    年    7     月    29    日
                                      書記官  曾允志
附錄本判決論罪科刑法條：
刑法第227條第1項：
傷害人之身體或健康者，處 3 年以下有期徒刑、拘役或 1 千元
以下罰金。
刑法第302條第1項：
私行拘禁或以其他非法方法，剝奪人之行動自由者，處5年以下
有期徒刑、拘役或3百元以下罰金。
刑法第304條第1項
以強暴、脅迫使人行無義務之事或妨害人行使權利者，處 3 年以
下有期徒刑、拘役或 3 百元以下罰金。


司法院資訊處製作；財團法人民間司法改革基金會備份。
